---
title: "ADPS 2025L --- Laboratorium 3 (rozwiązania)"
author: "Dariusz Kopka"
output:
  pdf_document: 
    latex_engine: xelatex
  html_document: default
  html_notebook: default
---

```{r, echo=FALSE}
pdf.options(encoding='ISOLatin2')
```

# Zadanie 1 (1 pkt)

## Treść zadania

Plik tempciala.txt zawiera zarejestrowane wartości tętna oraz temperatury ciała dla 65 mężczyzn (płeć = 1) i 65 kobiet (płeć = 2).

Osobno dla mężczyzn i kobiet:

* wyestymuj wartość średnią i odchylenie standardowe temperatury,

* zweryfikuj przy poziomie istotności $\alpha = 0.05$ hipotezę, że średnia temperatura jest równa 36.6 $^\circ$C wobec hipotezy alternatywnej, że średnia temperatura jest inna, przyjmując, że temperatury mają rozkład normalny, a wariancja rozkładu jest nieznana.

## Rozwiązanie

### Osobno dla mężczyzn i kobiet: wyestymuj wartość średnią i odchylenie standardowe temperatury
```{r}
require(readr, quietly = TRUE)
d <- read_csv('tempciala.txt', show_col_types = FALSE)
men <- d$temperatura[d$płeć == 1]
women <- d$temperatura[d$płeć == 2]

men_avg <- mean(men)
women_avg <- mean(women)

men_sd <- sd(men)
women_sd <- sd(women)
```

Dla grupy kobiet wartość średnia temperatury wynosi `r women_avg`$^\circ$C przy
odchyleniu standardowym `r women_sd`.

Odpowiednio dla grupy mężczyzn średnia temperatura wynsi `r men_avg`$^\circ$C,
a odchylenie standardowe `r men_sd`.

### Osobno dla mężczyzn i kobiet: zweryfikuj przy poziomie istotności $\alpha = 0.05$ hipotezę, że średnia temperatura jest równa 36.6 $^\circ$C wobec hipotezy alternatywnej, że średnia temperatura jest inna, przyjmując, że temperatury mają rozkład normalny, a wariancja rozkładu jest nieznana.

```{r}
mu_0 <- 36.6
alfa <- 0.05
gamma <- 1 - alfa

# Test t-Studenta dla jednej próby dla mężczyzn i kobiet osobno
t.test(men,   mu = mu_0, alternative = "two.sided", conf.level = gamma) -> men_test
t.test(women, mu = mu_0, alternative = "two.sided", conf.level = gamma) -> women_test
men_test
women_test
```

Przeprowadzono test t-Studenta dla hipotezy zerowej $H_0 : \mu = 36.6^\circ$C oraz hipotezy
alternatywnej $H_1 : \mu \neq 36.6^\circ$C przy poziomie ufności $\gamma = 1 - \alpha =$ `r gamma`.

Test wykazał p-wartość dla grupy mężczyzn na poziomie  p = `r men_test$p.value`, 
a dla grupy kobiet na poziomie p = `r women_test$p.value` co na poziomie istotności 
$\alpha$ = `r alfa` skutkuje odrzuceniem hipotezy zerowej $H_0$ dla obu badanych grup.

Należy zatem przyjąć, że średnia temperatura ciała zarówno dla kobiet jak i 
mężczyzn __nie jest równa__ 36.6$^\circ$C (hipoteza alternatywna $H_1$ jest 
prawdziwa).

***

# Zadanie 2 (1 pkt)

## Treść zadania

W tabeli przedstawionej poniżej zawarto dane dot. liczby samobójstw w Stanach Zjednoczonych w 1970 roku z podziałem na poszczególne miesiące.

| Miesiąc     | Liczba samobójstw | Liczba dni |
| :---        |          :----:   |   :----:   |
| Styczeń     | 1867              | 31         |
| Luty        | 1789              | 28         |
| Marzec      | 1944              | 31         |
| Kwiecień    | 2094              | 30         |
| Maj         | 2097              | 31         |
| Czerwiec    | 1981              | 30         |
| Lipiec      | 1887              | 31         |
| Sierpień    | 2024              | 31         |
| Wrzesień    | 1928              | 30         |
| Październik | 2032              | 31         |
| Listopad    | 1978              | 30         |
| Grudzień    | 1859              | 31         |

Zweryfikuj przy poziomie istotności $\alpha = 0.05$ czy zamieszczone w niej dane świadczą o stałej intensywności badanego zjawiska, czy raczej wskazują na sezonową zmienność liczby samobójstw. Przyjmij, że w przypadku stałej intensywności liczby samobójstw, liczba samobójstw w danym miesiącu jest proporcjonalna do liczby dni w tym miesiącu.

## Rozwiązanie

Jako hipotezę zerową H_0 przyjmuję, że liczba samobójstw jest proporcjonalna 
do liczby dni w miesiącu. Oznacza to, że rozkład prawdopodobieństwa wystąpienia 
samobójstwa w ciągu roku jest proporcjonalny do liczby dni w danym miesiącu. 
Na przykład dla stycznia, który ma 31 dni, prawdopodobieństwo wynosi $\frac{31}{365} \approx$ `r 31/365`.
```{r}
dane <- data.frame(
  miesiac = seq(1:12),
  liczba_dni = c(31, 28, 31, 30, 31, 30,
                 31, 31, 30, 31, 30, 31),
  samobojstwa = c(1867, 1789, 1944, 2094, 2097, 1981,
                  1887, 2024, 1928, 2032, 1978, 1859)
)

suma_samobojstw <- sum(dane$samobojstwa)
dane$czesc_roku <- dane$liczba_dni / sum(dane$liczba_dni)

chisq.test(x = dane$samobojstwa, p = dane$czesc_roku) -> samobojstwa_test
samobojstwa_test
```
Test chi-kwadrat wykazał, że hipotezę zerową $H_0$ należy odrzucić, ponieważ 
p-wartość $p =$ `r samobojstwa_test$p.value` jest mniejsza niż założony poziom 
istotności $\alpha = 0.05$.

Oznacza to, że hipotezę zerową $H_0$ należy odrzucić oraz że liczba samobójstw 
w badanych danych wykazuje się sezonowością.

***

# Zadanie 3 (1 pkt)

## Treść zadania

Dla wybranej spółki notowanej na GPW wczytaj dane ze strony stooq.pl, a następnie

* oblicz wartości procentowych zmian najniższych cen w poszczególnych dniach w ciągu ostatniego roku, wykreśl ich histogram i narysuj funkcję gęstości prawdopodobieństwa rozkładu normalnego o parametrach wyestymowanych na podstawie ich wartości,

* stosując rózne testy omawiane w przykładach zweryfikuj przy poziomie istotności $\alpha = 0.05$ hipotezę, że procentowe zmiany najniższych cen w poszczególnych dniach w ciągu ostatniego roku mają rozkład normalny.

## Rozwiązanie

### Oblicz wartości procentowych zmian najniższych cen w poszczególnych dniach w ciągu ostatniego roku, wykreśl ich histogram i narysuj funkcję gęstości prawdopodobieństwa rozkładu normalnego o parametrach wyestymowanych na podstawie ich wartości

```{r, echo = FALSE}
# Kopia ze sprawozdania numer 1
# Przykłady URLi:
# https://stooq.pl/q/d/l/?s=googl.us&i=d
# https://stooq.pl/q/d/l/?s=googl.us&f=20120819&t=20220314&i=d
get_stock <- function(ticker, start_date = NULL, end_date = NULL)  {
    base_url <- "https://stooq.com/q/d/l/"
    params <- list(s = ticker, i = "d")
    if (!is.null(start_date)) params$f <- format(as.Date(start_date), "%Y%m%d")
    if (!is.null(end_date)) params$t <-  format(as.Date(end_date), "%Y%m%d")

    query <- paste(names(params), params, sep = "=", collapse = "&")
    directory <- "data/"
    filename <- paste0(directory, gsub("[&]?[a-z]=", "_", query), ".csv")
    web_link <- paste0(base_url, "?", query)

    if (!file.exists(filename)) {
        dir.create(dirname(filename), showWarnings = FALSE, recursive = TRUE)
        download.file(web_link, filename)
    }
    stock_data = read.csv(filename)
    return(stock_data)
}
```
```{r}
# Cały ten fragment to copy-paste ze sprawozdania do Lab 2.
ticker = list("NEUCA" = 'neu')
# Wykorzystuję tu funkcję, którą napisałem w sprawozdaniu do pierwszego laboratorium
akcje <- get_stock(ticker[[1]], start_date = "2024-04-05", end_date = "2025-04-05")
akcje$Date <- as.Date(akcje$Date)
akcje$Low <- as.numeric(akcje$Low)

akcje$LowChange <- c(NA, 100 * diff(akcje$Low) / head(akcje$Low, -1))
dane <- na.omit(akcje$LowChange)

# Estymacja średniej, wariancji i odchylenia standardowego
sd_mean <- mean(dane)
sd_var <- var(dane)
sd_sd <- sd(dane)

hist(akcje$LowChange,
     breaks = 60,
     col = rgb(0, 0, 1, 0.5),
     border = "black",
     main = paste0(names(ticker[1]), " - histogram procentowych zmian",
                                     "\n najniższego dziennego kursu"),
     ylab = "Gęstość",
     xlab = "Procentowa zmiana (%)",
     probability = TRUE)
curve(dnorm(x, mean = sd_mean, sd = sd_sd),
      col = "red", lwd = 1, add = TRUE)
legend("topleft",
       legend = "Rozkład normalny",
       col =  "red",
       lty = 1
)
grid()
```

### Stosując rózne testy omawiane w przykładach zweryfikuj przy poziomie istotności $\alpha = 0.05$ hipotezę, że procentowe zmiany najniższych cen w poszczególnych dniach w ciągu ostatniego roku mają rozkład normalny

```{r}
x <- as.vector(na.omit(akcje$LowChange))

ks.test(x, 'pnorm',  alternative = "two.sided", mean = mean(x), sd = sd(x)) -> ks_test
ks_test
```
Test zgodności λ Kołmogorowa-Smirnowa wykazał wartość statystyki testowej
$D =$ `r ks_test$statistic`, co oznacza, że największa bezwzględna różnica 
między dystrybuantą empiryczną a dystrybuantą rozkładu normalnego wynosi 
`r 100 * ks_test$statistic`%. p-wartość wynosi $p =$ `r ks_test$p.value`
i jest poniżej progu istotności $\alpha = 0.05$, co stanowi podstawę do 
odrzucenia hipotezy zerowej $H_0$.

Oznacza to, że rozkład danych istotnie różni się od rozkładu normalnego.

```{r}
shapiro.test(x) -> shapiro_test
shapiro_test
```
Test Shapiro-Wilka jest najmocniejszym testem sprawdzającym normlaność. Otrzymana
statystyka testowa $W =$ `r shapiro_test$statistic` pokazuje istotne odchylenie
danych od rozkładu normalnego. Otrzymana p-wartość $p =$ `r shapiro_test$p.value`
jest znacznie poniżej przyjętego progu istotności $\alpha = 0.05$ i pozwala 
odrzucić hipotezę zerową jakoby rozkład danych procentowych zmian najniższej 
dziennej ceny akcji był rozkladem normalnym.


```{r}
library(moments)
anscombe.test(x, alternative = "two.sided") -> anscombe_test 
anscombe_test
```

Test kurtozy Anscombe-Glynn'a mówi o tym jak 'spiczasty' jest rozkład empiryczny. 
Dla rozkładu normalnego kurtoza jest równa 3. Wartości powyżej 3 mówią o większej
spiczastości rozkładu (leptokurtozie) i grubszych ogonach. Wartości poniżej 3 
świadczą o mniejszym skoncentrowaniu wokół wartości średniej i mniejszej ilości 
wartości ekstremalnych (platykurtyzie). 
Hipotezą zerową dla testu Anscombe-Glynn'a jest kurtoza równa 3. Hipotezą 
alternatywną jest tutaj kurtoza różna od 3.

Dla badanego rozkładu kurtoza wskazana przez test Anscombe-Glynn'a wykazała 
wartość `Kurt = ``r anscombe_test$statistic[1]` co świadczy o bardzo dużym 
skoncentrowaniu wokół wartości średniej oraz dużej ilości wartości ekstremalnych. 
Otrzymana p-wartość $p =$ `r anscombe_test$p.value` jest również znacznie poniżej 
progu istotności ustwaionego na $\alpha = 0.05$. Hipotezę zerową należy odrzucić.


```{r}
agostino.test(x) -> agostino_test
agostino_test
```
Test skośności D'Agostino sprawdza czy rozkład danych jest symetryczny. Otrzymana
w teście wartość `skew` = `r agostino_test$statistic[1]` świadczy o lewostronnej
skośności rozkładu (bo wartość jest ujemna). p-wartość $p =$ `r agostino_test$p.value` 
jest znacznie poniżej progu istotności $\alpha = 0.05$.

Daje to kolejną przesłankę do twierdzenia, że dane nie są 'normalne'.

```{r}
jarque.test(x) -> jarque_test
jarque_test
```
Test normalności Jarque-Bera sprawdza zarówno skośność jak i kurtozę, oczekując, że
skośność = 0 i kurtoza = 3. 

Otrzymana p-wartość $p \approx$ `r jarque_test$p.value` nakazuje odrzucić hipotezę zerową,
że dane należą do rozkładu normalnego. 

***

# Zadanie 4 (1 pkt)

## Treść zadania

W pliku lozyska.txt podane są czasy (w milionach cykli) pracy (do momentu uszkodzenia) łożysk wykonywanych z dwóch różnych materiałów.

* Przeprowadź test braku różnicy między czasami pracy łożysk wykonanych z różnych materiałów, zakładając że czas pracy do momentu uszkodzenia opisuje się rozkładem normalnym, bez zakładania równości wariancji. Przyjmij poziom istotności $\alpha = 0.05$.

* Przeprowadź analogiczny test, bez zakładania normalności rozkładów.

* **(dla chętnych)** Oszacuj prawdopodobieństwo tego, że łożysko wykonane z pierwszego materiału będzie pracowało dłużej niż łożysko wykonane z materiału drugiego.

## Rozwiązanie

###  Przeprowadź test braku różnicy między czasami pracy łożysk wykonanych z różnych materiałów, zakładając że czas pracy do momentu uszkodzenia opisuje się rozkładem normalnym, bez zakładania równości wariancji. Przyjmij poziom istotności $\alpha = 0.05$
```{r}
lozyska <-  read.csv('lozyska.txt')
typI <- lozyska$X.Typ.I.
typII <- lozyska$X.Typ.II.

# var.equal = FALSE oznacza, że nie zakładamy, że wariancje nie są równe.
t.test(typI, typII, alternative = "two.sided", var.equal = FALSE) -> welch_test
welch_test 
```

Ponieważ test t-Studenta dla dwóch prób niezależnych, nazywany testem Welcha,
wykazał p-wartość na poziomie `r welch_test$p.value`, brakuje podstaw do
odrzucenia hipotezy zerowej, choć wartość znajduje się bardzo blisko
granicy istotności. 

Hipoteza zerowa $H_0$ dla testu Welch'a mówi o tym, że różnica średnich obu
badanych próbek _nie jest_ istotana statystycznie. Analogicznie hipoteza 
alternatywna $H_1$ mówi, że różnica średnich _jest_ istotna statystycznie.

Zatem nie stwierdzono istotnych statystycznie różnic średnich czasów pracy 
łożysk typu pierwszego i typu drugiego ($H_0$).

### Przeprowadź analogiczny test, bez zakładania normalności rozkładów.

```{r}
wilcox.test(typI, typII, alternative = "two.sided") -> wilcox_test
wilcox_test
```
Hipotezy dla testu Wilcoxona:
$H_0$ - czasy pracy obu typów łożysk są identyczne,
$H_1$ - czasy różnią się

Test wykazał p-wartość $p =$ `r wilcox_test$p.value` co na poziomie istotności
$\alpha = 0.05$ nie pozwala odrzucić hipotezy zerowej.
W związku z tym, nie stwierdzono istotnej statystycznie różnicy pomiędzy 
czasami pracy łożysk z materiałów I i II na poziomie istotności $\alpha = 0.05$.

### **(dla chętnych)** Oszacuj prawdopodobieństwo tego, że łożysko wykonane z pierwszego materiału będzie pracowało dłużej niż łożysko wykonane z materiału drugiego.

Za Wikipedia:

> Metoda Monte Carlo - metoda stosowana do modelowania matematycznego procesów 
zbyt złożonych (obliczania całek, łańcuchów procesów statystycznych), aby można 
było przewidzieć ich wyniki za pomocą podejścia analitycznego. Istotną rolę w tej 
metodzie odgrywa losowanie (wybór przypadkowy) wielkości charakteryzujących proces, 
przy czym losowanie dokonywane jest zgodnie z rozkładem, który musi być znany.

Na studiach (Elektronika i Telekomunikacja) używałem tej metody do analizy 
obwodów elektrycznych, a w szczególności wpływu tolerancji parametrów komponentów
pasywnych na zachowanie układu (np. seria rezystorów o tolerancji $\pm$ 5%).

```{r}
n_sim <- 25000
probki_typ1 <- sample(typI, size = n_sim, replace = TRUE)
probki_typ2 <- sample(typII, size = n_sim, replace = TRUE)
prawd_1_zyje_dluzej_niz_2 <- mean(probki_typ1 > probki_typ2)
```

Oszacowane metodą Monte Carlo prawdopodobieństwo, że łożysko typu 1 będzie
pracowało dłużej niż to typu 2 wynosi `r 100 * prawd_1_zyje_dluzej_niz_2`%.

***

# Zadanie 5 (1 pkt)

## Treść zadania

Korzystając z danych zawartych na stronie pl.fcstats.com zweryfikuj hipotezę o niezależności wyników (zwycięstw, remisów i porażek) gospodarzy od kraju, w którym prowadzone są rozgrywki piłkarskie. Przyjmij poziom istotności $\alpha = 0.05$.

* Testy przeprowadź na podstawie danych dotyczących lig:

    * niemieckiej – Bundesliga (Liga niemiecka),
    
    * polskiej – Ekstraklasa (Liga polska),
    
    * angielskiej – Premier League (Liga angielska),
    
    * hiszpańskiej – LaLiga (Liga hiszpańska).
    
* Dane znajdują się w zakładce Porównanie lig -> Zwycięzcy meczów, w kolumnach (bez znaku [%]):

    * 1 – zwycięstwa gospodarzy, np. dla ligi niemieckiej (Bundesliga) 125,
    
    * x – remisy, np. dla ligi niemieckiej 86,
    
    * 2 – porażki gospodarzy, np. dla ligi niemieckiej 95.

## Rozwiązanie

```{r}
liga <- data.frame(
    zwyciestwa = c(125, 193, 108, 194),
    remisy = c(86, 96, 65, 95),
    porazki = c(95, 91, 67, 91)
)
rownames(liga) <- c("Niemcy", "Anglia", "Polska", "Hiszpania")

chisq.test(liga) -> chi_test
chi_test
```

Chi-squared test `chisq.test()`, kiedy dostaje jako argument wejściowy tak 
skonstruowaną ramkę danych przyjmuje, że jest to dwuwymiarowa tabela kontyngencji.
Za manualem:

> If x is a matrix with at least two rows and columns, it is taken as a 
> two-dimensional contingency table: he entries of x must be non-negative integers

Został wykononany test $\chi^2$, gdzie:

$H_0$ - rozkład wyników (1, X, 2) nie zależy od ligi

$H_1$ - rozkład wyników zależy od ligi

Otrzymana p-wartość $p =$ `r chi_test$p.value` jest powyżej przyjętego poziomu
istotności $\alpha = 0.05$, co nie pozwala odrzucić hipotezy zerowej, że wyniki
nie zależą od ligi.

Oznacza to, że nie stwierdzono istotnych statystycznie różnic w rozkładzie 
wyników pomiędzy analizowanymi ligami krajowymi – rozkład wyników może być 
uznany za niezależny od kraju.

***