---
title: "ADPS 2025L --- Laboratorium 1 (rozwiązania)"
author: "Dariusz Kopka"
output:
  html_document: default
  html_notebook: default
  pdf_document:
    latex_engine: xelatex
    number_sections: true
    keep_tex: true
---

```{r, echo=FALSE}
pdf.options(encoding='ISOLatin2')
```

# Zadanie 1 (1 pkt)

## Treść zadania

Dla danych z ostatnich 18 miesięcy dotyczących wybranych dwóch spółek giełdowych:

* sporządź wykresy procentowych zmian kursów zamknięcia w zależności od daty,

* wykreśl i porównaj histogramy procentowych zmian kursów zamknięcia,

* wykonaj jeden wspólny rysunek z wykresami pudełkowymi zmian kursów zamknięcia.

## Rozwiązanie
\begin{flushright}
\textit{(ciąg dalszy na następnej stronie)}
\end{flushright}
\newpage

### Funkcje pomocnicze

Funkcja 'helper' do pobierania danych z ograniczonym zakresem czasowym. Jeśli
plik o tym samym zakresie danych został już pobrany _nie zostanie_ pobrany ponownie.
```{r}
# Przykłady URLi:
# https://stooq.pl/q/d/l/?s=googl.us&i=d
# https://stooq.pl/q/d/l/?s=googl.us&f=20120819&t=20220314&i=d
get_stock <- function(ticker, start_date = NULL, end_date = NULL)  {
    base_url <- "https://stooq.com/q/d/l/"
    params <- list(s = ticker, i = "d")
    if (!is.null(start_date)) params$f <- format(as.Date(start_date), "%Y%m%d")
    if (!is.null(end_date)) params$t <-  format(as.Date(end_date), "%Y%m%d")

    query <- paste(names(params), params, sep = "=", collapse = "&")
    filename <- paste0("data/", gsub("[&]?[a-z]=", "_", query), ".csv")
    web_link <- paste0(base_url, "?", query)

    if (!file.exists(filename)) {
        dir.create(dirname(filename), showWarnings = FALSE, recursive = TRUE)
        download.file(web_link, filename)
    }
    stock_data = read.csv(filename)
    return(stock_data)
}
```

### Dla danych z ostatnich 18 miesięcy dotyczących wybranych dwóch spółek giełdowych sporządź wykresy procentowych zmian kursów zamknięcia w zależności od daty
\begin{flushleft}
\textit{(rozwiązane razem z kolejnym zadaniem)}
\end{flushleft}

### Dla danych z ostatnich 18 miesięcy dotyczących wybranych dwóch spółek giełdowych wykreśl i porównaj histogramy procentowych zmian kursów zamknięcia

Ostatnie 18 miesięcy jest obliczone jako 78 tygodni (jeden i pół roku), ze względu
na brak w `as.difftime` możliwości ustawienia `unit = months`.
```{r}
# Pobieranie danych
since <- Sys.Date() - as.difftime(78, unit = "weeks")
until <- Sys.Date() # dziś

# Pobierz dane dla Apple i Tesli
tickers <- list(Apple = "aapl.us", Tesla = "tsla.us")
results <- lapply(tickers, get_stock, start_date = since, end_date = until)

graph_func <- function(df, name) {
    df$Date <- as.Date(df$Date)
    df$Return <- c(NA, 100 * diff(df$Close) / head(df$Close, -1))
    opar <- par(mfrow = c(2,2), mai = c(0.5, 0.5, 0.3, 0.3))
    plot(df$Date,
         df$Close,
         type = "l",
         xlab = "Data",
         ylab = "Cena zamknięcia [USD]",
         main = paste0(name, " - ceny zamknięcia"))
    plot(df$Date,
         df$Return,
         type = "h",
         xlab = "Data",
         ylab = "Stopa zwrotu",
         main = paste0(name, " - dzienne zmiany cen"))
    hist(df$Return,
         breaks = 30,
         col = rgb(0, 0, 1, 0.5),
         border = "black",
         main = paste0(name, " - histogram procentowych\n zmian kursu zamknięcia"),
         ylab = "Gęstość",
         xlab = "Procentowa zmiana (%)", freq = FALSE)
    par(mfrow = c(1, 1))
}
for (name in names(results)) {
    graph_func(results[[name]], name)
}
```
Wykresy zmienności cen dzień do dnia pokazują jak dużą zmiennością charakteryzuje się
wartość zamknięcia dla Tesli. Spółka notuje znacznie więcej dużych skoków, co widać
po szerokości histogramu procentowych zmian kursu zamknięcia. Dla porównywanej spółki
Apple histogram pokazuje sporadyczne epizody zmienności na poziomie powyżej i poniżej
4%. Dla Tesli jest takich przypadków znacznie więcej.
Podobnie dla dziennej procentowej zmienności cen. Sama skala i wartości na osi rzędnych
świadczą o znacznie większej zmienności (nieprzewidywalności?) ceny akcji Tesli.

\clearpage

### Dla danych z ostatnich 18 miesięcy dotyczących wybranych dwóch spółek giełdowych wykonaj jeden wspólny rysunek z wykresami pudełkowymi zmian kursów zamknięcia

```{r}
boxplot(results[[1]]$Close, results[[2]]$Close,
        names = names(results),
        col = c("lightblue", "lightgreen"),
        main = "Wykres pudełkowy cen zamknięcia spółek",
        ylab = "Cena zamknięcia [USD]")
grid()
```
***

\newpage

# Zadanie 2 (1,5 pkt)

## Treść zadania

1. Sporządź wykres liczby katastrof lotniczych w poszczególnych:

* miesiącach roku (styczeń - grudzień),

* dniach miesiąca (1-31),

* dniach tygodnia (weekdays()).

2. Narysuj jak w kolejnych latach zmieniały się:

* liczba osób, które przeżyły katastrofy,

* odsetek osób (w procentach), które przeżyły katastrofy.

## Rozwiązanie
\begin{flushright}
\textit{(ciąg dalszy na następnej stronie)}
\end{flushright}
\newpage
### Sporządź wykres liczby katastrof lotniczych w poszczególnych: miesiącach roku (styczeń - grudzień)
```{r}
catast <- read.csv("crashes.csv")
catast$Date <- as.Date(catast$Date, format="%m/%d/%Y")

miesiace <- table(factor(months(catast$Date), levels = month.name))
barplot(miesiace,
        col = "darkblue",
        main = "Liczba katastrof w poszczególnych miesiącach",
        xlab = "miesiąc",
        ylab = "Liczba katastrof",
        ylim = c(0, 550),
        las = 2)
grid()
```

\clearpage

### Sporządź wykres liczby katastrof lotniczych w poszczególnych: dniach miesiąca (1-31)
```{r}
catast <- read.csv("crashes.csv")
catast$Date <- as.Date(catast$Date, format="%m/%d/%Y")

dni <- table(factor(as.numeric(format(catast$Date, "%d"))))
barplot(dni,
        col = "darkblue",
        main = "Liczba katastrof w poszczególnych dniach miesiąca",
        xlab = "dzień miesiąca",
        ylab = "Liczba katastrof",
        ylim = c(0, 200),
        las = 2)
grid()
```

\clearpage

### Sporządź wykres liczby katastrof lotniczych w poszczególnych: dniach tygodnia (weekdays())
```{r}
catast <- read.csv("crashes.csv")
catast$Date <- as.Date(catast$Date, format="%m/%d/%Y")

dni_tyg_enum <- c("Monday", "Tuesday", "Wednesday", "Thursday",
                  "Friday", "Saturday", "Sunday")
dni_tyg <- table(factor(weekdays(catast$Date), levels = dni_tyg_enum))
barplot(dni_tyg,
        col = "darkblue",
        main = "Liczba katatrof w poszczególnych dniach tygodnia",
        xlab = "dzień tygodnia",
        ylab = "Liczba katastrof",
        las = 2)
grid()
```

\clearpage

### Narysuj jak w kolejnych latach zmieniały się: liczba osób, które przeżyły katastrofy
```{r}
catast <- read.csv("crashes.csv")
catast$Date <- as.Date(catast$Date, format="%m/%d/%Y")
catast$Year <- as.numeric(format(catast$Date, "%Y"))
catast$Survivors <- catast$Aboard - catast$Fatalities

ocalali <- aggregate(Survivors ~ Year, catast, FUN = sum)

plot(ocalali,
     type = 'p',
     col = "darkblue",
     main = "Liczba ocalałych w poszczególnych latach",
     xlab = "Rok",
     ylab = "Liczba ocalałych")
grid()
```

\clearpage

###  Narysuj jak w kolejnych latach zmieniały się: odsetek osób (w procentach), które przeżyły katastrofy
```{r}
catast <- read.csv("crashes.csv")
catast$Date <- as.Date(catast$Date, format="%m/%d/%Y")
catast$Year <- as.numeric(format(catast$Date, "%Y"))
catast$Survivors <- catast$Aboard - catast$Fatalities

ocalali <- aggregate(Survivors ~ Year, catast, FUN = sum)
ofiary <- aggregate(Fatalities ~ Year, catast, FUN = sum)
wszyscy <- merge(ocalali, ofiary, by = "Year", all = TRUE)

wszyscy$procent <- 100 * wszyscy$Survivors / (wszyscy$Survivors + wszyscy$Fatalities)

plot(wszyscy$procent ~ wszyscy$Year,
     type = 'p',
     col = "darkblue",
     main = "Odsetek ocalałych w poszczególnych latach",
     xlab = "Rok",
     ylab = "Odsetek ocalałych")
grid()
```
***

\clearpage

# Zadanie 3 (1 pkt)

## Treść zadania

1. Dla dwóch różnych zestawów parametrów rozkładu dwumianowego (rbinom):

* Binom(20,0.2)

* Binom(20,0.8)

wygeneruj próby losowe składające się z M = 1000 próbek i narysuj wartości wygenerowanych danych.

2. Dla każdego z rozkładów narysuj na jednym rysunku empiryczne i teoretyczne (użyj funkcji dbinom) funkcje prawdopodobieństwa, a na drugim rysunku empiryczne i teoretyczne (użyj funkcji pbinom) dystrybuanty. W obu przypadkach wyskaluj oś odciętych od 0 do 20.

## Rozwiązanie
\begin{flushright}
\textit{(ciąg dalszy na następnej stronie)}
\end{flushright}
\newpage

### Binom(20,0.2) - wartości wygenerowanych próbek
```{r}
M <- 1000 # Ilość wykonań testu
n <- 20 # Ilość prób w wykonaniu
p <- 0.2 # Prawdopodobieństwo sukcesu dla każdej pojedynczej próby
bi_a <- rbinom(M, n, p)
plot(bi_a,
     type = "p",
     main = "Próba losowa M = 1000 Binom(20, 0.2)",
     xlab = "Numer próby",
     ylab = "Liczba udanych prób")
```
Wykres przedstawia ilość sukcesów w każdym z tysiąca wykonań danego testu. Parametry
`M = 1000`, `n = 20` i `p = 0.2` rozkładu dwumianowego pokazują ile z 20 prób
zakończyło się 'sukcesem' jeśli prawdopodobieństwo sukcesu w pojedynczej próbie wynosi
`p = 0.2`.

Obrazowo można to przedstawić jako wykonanie 1000 razy serii 20 rzutów kostką pięciościenną
i odnotowanie po każdej serii ile razy wyrzucono '1' (lub dowolnej innej wybranej liczby).

Pomimo, że zakładamy wykonanie 20 rzutów w każdej próbie, przez wzgląd na stosunkowo
niskie prawdopodobieństwo sukcesu bardzo rzadko zdarza się wyrzucenie 8, 9 lub więcej 'jedynek'.
Jasno pokazuje to wykres ilości sukcesów w każdej z tysiąca serii rzutów.


\clearpage

### Binom(20,0.8) - wartości wygenerowanych próbek
```{r}
M <- 1000 # Ilość wykonań testu
n <- 20 # Ilość prób w wykonaniu
p <- 0.8 # Prawdopodobieństwo sukcesu dla każdej pojedynczej próby
bi_b <- rbinom(M, n, p)
plot(bi_b,
     type = "p",
     main = "Próba losowa M = 1000 Binom(20, 0.8)",
     xlab = "Numer próby",
     ylab = "Liczba udanych prób")
```
Drugi przykład, gdzie prawdopodobieństwo sukcesu w pojedynczej próbie wynosi `p = 0.8`
pokazuje, że liczba udanych prób statystycznie mieści się w przedziale od około 9 - 10
do 20. Oznacza to, że zdarzały się przypadki, gdzie każda z 20 prób dawała pozytywny
wynik. Dla kontrastu (z wykresem gdzie `p = 0.2`) zakres wartości jest 'przesunięty'
w górę.

\clearpage

### Dla każdego z rozkładów narysuj na jednym rysunku empiryczne i teoretyczne (użyj funkcji dbinom) funkcje prawdopodobieństwa, a na drugim rysunku empiryczne i teoretyczne (użyj funkcji pbinom) dystrybuanty. W obu przypadkach wyskaluj oś odciętych od 0 do 20.


```{r}
# Funkcje prawdopodobieństwa

M <- 1000 # Ilość wykonań testu
n <- 20 # Ilość prób w wykonaniu
bi_a <- rbinom(M, n, 0.2)
bi_b <- rbinom(M, n, 0.8)
odciete <- seq(0, n)
# Empiryczna funkcja prawdopodobieństwa
empiryczna_func_a <- table(factor(bi_a, levels = odciete)) / M
empiryczna_func_b <- table(factor(bi_b, levels = odciete)) / M
# Teoretyczna funkcja prawdopodobieństwa
teoretyczna_func_a <- dbinom(odciete, n, 0.2)
teoretyczna_func_b <- dbinom(odciete, n, 0.8)

par(mfrow = c(2, 1), mai = c(0.5, 0.5, 0.3, 0.3))
# Empiryczna funkcja prawdopodobieństwa
plot(empiryczna_func_a,
     main = "Funkcja prawdopodobieństwa Binom(20, 0.2)",
     xlab = "Liczba udanych prób",
     ylab = "Prawdopodobieństwo")
# Teoretyczna funkcja prawdopodobieństwa
lines(teoretyczna_func_a ~ odciete,
      col = "red",
      lty = 2)
legend("topright",
       legend = c("Empiryczna", "Teoretyczna"),
       col = c("black", "red"),
       lty = c(1, 2)) # ciągła i przerywana
grid()

# Empiryczna funkcja prawdopodobieństwa
plot(empiryczna_func_b,
     main = "Funkcja prawdopodobieństwa Binom(20, 0.8)",
     xlab = "Liczba udanych prób",
     ylab = "Prawdopodobieństwo")
# Teoretyczna funkcja prawdopodobieństwa
lines(teoretyczna_func_b ~ odciete,
      col = "red",
      lty = 2)
legend("topleft",
       legend = c("Empiryczna", "Teoretyczna"),
       col = c("black", "red"),
       lty = c(1, 2)) # ciągła i przerywana
grid()
```

\clearpage

```{r}
# Dystrybuanty

M <- 1000 # Ilość wykonań testu
n <- 20 # Ilość prób w wykonaniu
odciete <- seq(0, n)
empiryczna_dyst_a <- ecdf(bi_a) # ecdf() zwraca funkcję!
empiryczna_dyst_b <- ecdf(bi_b)
teoretyczna_dyst_a <- pbinom(odciete, n, 0.2)
teoretyczna_dyst_b <- pbinom(odciete, n, 0.8)

par(mfrow = c(2, 1), mai = c(0.5, 0.5, 0.3, 0.3))
# Empiryczna dystrybuanta
plot(empiryczna_dyst_a(odciete) ~ odciete,
     main = "Dystrybuanta Binom(20, 0.2)",
     xlab = "Liczba udanych prób",
     ylab = "Prawdopodobieństwo")
# Teoretyczna dystrybuanta
lines(teoretyczna_dyst_a ~ odciete,
      col = "red",
      lty = 2)
legend("bottomright",
       legend = c("Empiryczna", "Teoretyczna"),
       col = c("black", "red"),
       pch = c(1, NA), # małe kółko w legendzie i brak symbolu
       lty = c(NA, 2)) # brak linii i linia przerywana
grid()

# Empiryczna dystrybuanta
plot(empiryczna_dyst_b(odciete) ~ odciete,
     main = "Dystrybuanta Binom(20, 0.8)",
     xlab = "Liczba udanych prób",
     ylab = "Prawdopodobieństwo")
# Teoretyczna dystrybuanta
lines(teoretyczna_dyst_b ~ odciete,
      col = "red",
      lty = 2)
legend("topleft",
       legend = c("Empiryczna", "Teoretyczna"),
       col = c("black", "red"),
       pch = c(1, NA), # małe kółko w legendzie i brak symbolu
       lty = c(NA, 2)) # brak linii i linia przerywana
grid()
par(mfrow = c(1, 1))
```
***
\clearpage

# Zadanie 4 (1,5 pkt)

## Treść zadania

1. Dla rozkładu dwumianowego Binom(20, 0.2) wygeneruj trzy próby losowe składające się z M = 100, 1000 i 10000 próbek.

2. Dla poszczególnych prób wykreśl empiryczne i teoretyczne funkcje prawdopodobieństwa, a także empiryczne i teoretyczne dystrybuanty.

3. We wszystkich przypadkach oblicz empiryczne wartości średnie i wariancje. Porównaj je ze sobą oraz z wartościami teoretycznymi dla rozkładu Binom(20, 0.2).

## Rozwiązanie
\begin{flushright}
\textit{(ciąg dalszy na następnej stronie)}
\end{flushright}
\newpage

### Dla rozkładu dwumianowego Binom(20, 0.2) wygeneruj trzy próby losowe składające się z M = 100, 1000 i 10000 próbek

```{r}
M_vec <- c(100, 1000, 10000)
n <- 20
p <- 0.2
results <- lapply(M_vec, function(M) rbinom(M, n, p))

```

### Dla poszczególnych prób wykreśl empiryczne i teoretyczne funkcje prawdopodobieństwa, a także empiryczne i teoretyczne dystrybuanty
```{r}
M_vec <- c(10, 100, 1000, 10000)
n <- 20
p <- 0.2
odciete <- seq(0, n)

empiryczne_func <- lapply(M_vec, function(M) table(factor(rbinom(M, n, p), levels = odciete)) / M)
names(empiryczne_func) <- as.character(M_vec)
# Teoretyczna funkcja prawdopodobieństwa jest jedna
teoretyczna_func <- dbinom(odciete, n, p)

par(mfrow = c(2, 2), mai = c(0.5, 0.5, 0.3, 0.3))
for (M_val in M_vec) {
    df <- empiryczne_func[[as.character(M_val)]]
    plot(df,
         main = paste0("Func. prawd. dla M = ",
                       format(M_val,
                       big.mark = "'",
                       scientific = FALSE)),
         xlab = "Liczba udanych prób",
         ylab = "Prawdopodobieństwo")
    lines(teoretyczna_func ~ odciete,
          col = "red",
          lty = 2)
    legend("topright",
           legend = c("Empiryczna", "Teoretyczna"),
           col = c("black", "red"),
           lty = c(1, 2)) # ciągła i przerywana
    grid()
}
par(mfrow = c(1, 1))
```
\clearpage

```{r}
M_vec <- c(10, 100, 1000, 10000)
n <- 20
p <- 0.2
odciete <- seq(0, n)

empiryczne_dyst <- lapply(M_vec, function(M) ecdf(rbinom(M, n, p))) # ecdf() zwraca funkcję!
names(empiryczne_dyst) <- as.character(M_vec)
teoretyczna_dyst <- pbinom(odciete, n, p)

par(mfrow = c(2, 2), mai = c(0.5, 0.5, 0.3, 0.3))

for (M_val in M_vec) {
    df <- empiryczne_dyst[[as.character(M_val)]]
    plot(df(odciete) ~ odciete,
         main = paste0("Dystrybuanta dla M = ",
                       format(M_val,
                       big.mark = "'",
                       scientific = FALSE)),
         xlab = "Liczba udanych prób",
         ylab = "Prawdopodobieństwo")
    # Teoretyczna dystrybuanta
    lines(teoretyczna_dyst ~ odciete,
          col = "red",
          lty = 2)
    legend("bottomright",
           legend = c("Empiryczna", "Teoretyczna"),
           col = c("black", "red"),
           pch = c(1, NA), # małe kółko w legendzie i brak symbolu
           lty = c(NA, 2)) # brak linii i linia przerywana
    grid()
}
par(mfrow = c(1, 1))
```
\clearpage

### We wszystkich przypadkach oblicz empiryczne wartości średnie i wariancje. Porównaj je ze sobą oraz z wartościami teoretycznymi dla rozkładu Binom(20, 0.2)
```{r}

```

