---
title: "Programowanie w R - Lab 2"
author: "Dariusz Kopka gr.1 DS19"
output:
  pdf_document:
    latex_engine: xelatex
    number_sections: true
    keep_tex: true
    pandoc_args: ["--lua-filter=newpage.lua"]
  html_notebook: default
  html_document: default
header-includes:
    - \usepackage{amsmath}
    - \usepackage{array}
    - \usepackage{booktabs}
    - \usepackage{tabularx} 
    - \usepackage{longtable}
---

```{r, echo=FALSE}
pdf.options(encoding='ISOLatin2')
```

Import bibliotek
```{r}
suppressPackageStartupMessages(library(stringr))
suppressPackageStartupMessages(library(tibble))
suppressPackageStartupMessages(library(dplyr))
```

Funkcje pomocnicze do drukowania tabel.
```{r}
# Wydrukuj całe tibble
print_tib <- function(x, y = 5) {
    x_mod <- x %>%
        mutate(No = row_number(), .before = 1)
    x_mod %>% head(y) %>% knitr::kable(row.names = FALSE)
}

# Wydrukuj 'y' pierwszych i ostatnich rzędów tibble
print_tib_sym <- function(x, y = 5, digits = NULL, 
                          decimals = NULL, custom_col_names = NULL) {
    x_mod <- x %>%
        mutate(No = row_number(), .before = 1)
    
    if (!is.null(decimals)) {
        x_mod <- x_mod %>%
            mutate(across(where(is.numeric) & !matches("^(No|year)$"),
                          ~ format(round(., decimals), nsmall = decimals)))
    }
    
    if (nrow(x) < 2 * y) {
        combined_tibble <- x_mod
    } else {
        head_rows <- x_mod %>% head(y) %>% mutate(across(everything(), as.character))
        tail_rows <- x_mod %>% tail(y) %>% mutate(across(everything(), as.character))
        etc_row <- x_mod %>% head(1) %>% mutate(across(everything(), 
                                                       ~ as.character('...')))
        combined_tibble <- bind_rows(head_rows, etc_row, tail_rows)    
    }
    
    kable_args <- list(combined_tibble, row.names = FALSE, align = 'r')
    if (!is.null(custom_col_names)) {
        kable_args$col.names <- custom_col_names
    }
    
    do.call(knitr::kable, kable_args)
}
```

\newpage
# Zadanie 1 

Plik `crypto.rds` zawiera notowania wybranych kryptowalut.

1. Wczytaj dane crypto.rds do R i zapoznaj się z nimi.

2. Wybierz z danych tylko te wiersze, które dotyczą Bitcoina.

3. Pozostaw w danych tylko kolumny Date i Close.

4. Popraw kolumnę Date w taki sposób, aby była typu Date.

5. Stwórz kolumnę Rate $(r_t)$ na podstawie kolumny Close $(p_t)$ zgodnie 
z następującą definicją: $r_t = \frac{p_t - p_{t-1}}{p_{t-1}}$

6. Posortuj dane według kolumny Rate w porządku malejącym.

## Rozwiązania

### Ad. 1. Wczytaj dane crypto.rds do R i zapoznaj się z nimi.
```{r}
readr::read_rds("./crypto.rds") -> dane
dane[1:10, ]
```

### Ad. 2. Wybierz z danych tylko te wiersze, które dotyczą Bitcoina.
```{r}
tib <- dane %>% 
    filter(Currency == "bitcoin")
print_tib_sym(tib, 3, decimals = 2)
```

### Ad. 3. Pozostaw w danych tylko kolumny Date i Close.
```{r}
tib %>% 
    filter(Currency == "bitcoin") %>%
    select(Date, Close) -> tib
print_tib_sym(tib, 3, decimals = 2)
```

### Ad. 4. Popraw kolumnę Date w taki sposób, aby była typu Date
```{r}
tib %>% 
    mutate(Date = as.Date(tib$Date, format = "%b %d, %Y")) -> tib
print_tib_sym(tib, 3, decimals = 2)
```

### Ad. 5. Stwórz kolumnę Rate $(r_t)$ na podstawie kolumny Close $(p_t)$ zgodnie z następującą definicją: $r_t = \frac{p_t - p_{t-1}}{p_{t-1}}$
```{r}
tib %>% 
    arrange(Date) %>% 
    mutate(CloseDayBefore = lag(.$Close, 1)) %>% 
    mutate(Rate = (Close - CloseDayBefore)/CloseDayBefore) -> tib
# moje funkcje pritnowania sią niedoskonałe i pozwalają określić
# ilość miejsc dziesiętnych dla wszystkich wartości 'numerical'
# jednocześnie.
print_tib_sym(tib, 5, decimals = 4)
```

### Ad. 6. Posortuj dane według kolumny Rate w porządku malejącym.
```{r}
tib %>% 
    arrange(desc(Rate)) -> tib
print_tib_sym(tib, 10, decimals = 4)
```

***

# Zadanie 2
Plik `albums.csv` zawiera następujące dane dotyczące albumów muzycznych:

- `artist_id` – identyfikator artysty,
- `album_title` – tytuł albumu,
- `genre` – gatunek muzyczny,
- `year_of_pub` – rok publikacji,
- `num_of_tracks` – liczba piosenek na płycie,
- `num_of_sales` – liczba sprzedanych płyt,
- `rolling_stone_critic` – ocena Rolling Stone Magazine,
- `mtv_critic` – ocena MTV,
- `music_maniac_critic` – ocena Music Maniac.

Przeprowadź analizę tej próbki stosując dplyr.

## Rozwiązanie

```{r}
suppressPackageStartupMessages(library(dplyr))
suppressPackageStartupMessages(library(ggplot2))

# Wczytywanie danych
albums <- read.csv("albums.csv")

# Najlepiej sprzedające się albumy
top_sold_albums <- albums %>%
    group_by(artist_id, album_title) %>%
    reframe(artist_id, album_title, genre, year_of_pub, num_of_sales) %>%
    arrange(desc(num_of_sales))
knitr::kable(top_sold_albums[1:10, ], booktabs = TRUE, 
             row.names = TRUE, caption = "Najlepiej sprzedające się albumy")

# Top 10 gatunków muzycznych wg sprzedaży
top_genres_by_sales <- albums %>% 
    group_by(genre) %>% 
    summarise(total_sales = sum(num_of_sales)) %>% 
    arrange(desc(total_sales))
knitr::kable(top_genres_by_sales[1:10, ], booktabs = TRUE, 
             row.names = TRUE, caption = "Top 10 gatunków wg sprzedaży")

# Top 10 gatunków muzycznych wg ilości albumów
top_genres_by_number <- albums %>% 
    group_by(genre) %>% 
    summarise(total_albums = n()) %>% 
    arrange(desc(total_albums))
knitr::kable(top_genres_by_number[1:10, ], booktabs = TRUE, 
             row.names = TRUE, caption = "Top 10 gatunków wg ilości albumów")

# Top 10 tytułów albumów
top_album_names <- albums %>%
    group_by(album_title) %>%
    summarize(album_count = n()) %>%
    arrange(desc(album_count))
knitr::kable(top_album_names[1:10, ], booktabs = TRUE,
             row.names = TRUE, caption = "Top 10 tytułów albumów muzycznych")

# Najbardziej płodni artyści
top_artists <- albums %>%
    group_by(artist_id) %>%
    summarize(sum_tracks = sum(num_of_tracks), sum_albums = n(), sum_sales = sum(num_of_sales))

# - po ilości sprzedanych płyt
top_artists %>%
    arrange(desc(sum_sales)) %>%
    reframe(artist_id = artist_id, sum_sales = sum_sales) %>%
    head(10) %>%
    knitr::kable(booktabs = TRUE, row.names = TRUE,
                 caption = "Najlepiej sprzedający się artyści")

# - po ilości wydanych albumów 
top_artists %>%
    arrange(desc(sum_albums)) %>%
    reframe(artist_id = artist_id, sum_albums = sum_albums) %>%
    head(10) %>%
    knitr::kable(booktabs = TRUE, row.names = TRUE,
                 caption = "Artyści, którzy wydali najwięcej płyt")

# Szukamy korelacji między ocenami krytyków a wynikamie sprzedaży
korelacja <- cor(albums[, c("num_of_sales", "rolling_stone_critic", 
                            "mtv_critic", "music_maniac_critic")])
knitr::kable(korelacja)
```

Próbka zawiera `r count(albums)` albumów `r length(unique(albums$artist_id))` artystów
wydanych od `r min(albums$year_of_pub)` do `r max(albums$year_of_pub)` roku w `r length(unique(albums$genre))`
gatunkach.

Macież korelacji nie wykazała liniowych zależności ani pomiędzy ocenami a ilością
sprzedanych płyt, ani między samymi ocenami.

Dane wyglądają na wygenerowane losowo.

***
# Zadanie 3

Plik `suicides.rds` zawiera informacje na temat liczby popełnionych samobójstw 
w 101 krajach świata na przestrzeni lat 1985 – 2016 z uwzględnieniem podziału na
płeć oraz grupę wiekową.

1. Wskaż pięć krajów w których na przestrzeni lat 1985 – 2016 popełniono 
najwięcej / najmniej samobójstw na 100k mieszkańców.

2. Dla każdego roku badania wyznacz łączną liczbę samobójstw popełnionych 
na 100k mieszkańców na świecie.

3. Ustal łączną liczbę samobójstw popełnionych na 100k mieszkańców na przestrzeni 
całej próby w podziale na płeć oraz wiek.

4. Dla każdego roku badania wskaż trzy kraje, w których odnotowano 
największą liczbę samobójstw.

5. Znajdź kraj w którym nastąpiła największa / najmniejsza zmiana pomiędzy 
liczbą samobójstw na 100k mieszkańców w najgorszym roku (najwięcej samobójstw) 
i najlepszym roku (najmniej samobójstw).

## Rozwiązanie

```{r}
suicides <- readRDS('suicides.rds')
```

### 1. Wskaż pięć krajów w których na przestrzeni lat 1985 – 2016 popełniono najwięcej / najmniej samobójstw na 100k mieszkańców.

```{r}
suicides %>%
    group_by( country) %>%
    summarise(avg_suicides = mean(suicides.100k.pop, .groups = "drop_last")) %>%
    arrange(desc(avg_suicides)) %>%
    mutate(across(matches("^avg_suicides$"),
                  ~ format(round(., 4), nsmall = 2))) %>%
    print_tib_sym(5)
```

### 2. Dla każdego roku badania wyznacz łączną liczbę samobójstw popełnionych na 100k mieszkańców na świecie.

```{r}
suicides %>%
    group_by(year) %>%
    summarise(avg_suicides = mean(suicides.100k.pop, .groups = "drop_last")) %>%
    arrange(desc(avg_suicides)) %>%
    mutate(across(matches("^avg_suicides$"),
                  ~ format(round(., 4), nsmall = 2))) %>%
    print_tib_sym(5)
``` 

### 3. Ustal łączną liczbę samobójstw popełnionych na 100k mieszkańców na przestrzeni całej próby w podziale na płeć oraz wiek.
```{r}
suicides %>%
    group_by(sex, age) %>%
    summarise(avg_suicides = mean(suicides.100k.pop), .groups = "drop_last") %>%
    arrange(sex, age) %>%
    mutate(across(matches("^avg_suicides$"),
                  ~ format(round(., 4), nsmall = 2))) %>%
    print_tib(100)
```

### 4. Dla każdego roku badania wskaż trzy kraje, w których odnotowano największą liczbę samobójstw.
```{r}
suicides %>% 
    group_by(year, country) %>%
    summarise(suicides_no = sum(suicides_no), .groups = "drop_last") %>%
    arrange(year, desc(suicides_no)) %>%
    slice_head(n = 3) %>%
    ungroup() %>%
    print_tib_sym(6)
```

### 5. Znajdź kraj w którym nastąpiła największa / najmniejsza zmiana pomiędzy liczbą samobójstw na 100k mieszkańców w najgorszym roku (najwięcej samobójstw) i najlepszym roku (najmniej samobójstw).
```{r}
avg_suicides <- suicides %>%
    group_by(year, country) %>%
    summarise(avg_suicides_100k_pop_annual = mean(suicides.100k.pop),
              .groups = "drop") 

avg_suicides %>%
    group_by(country) %>%
    summarise(number_of_years_considered = n(),
              min_annual_avg_per_100k_pop = min(avg_suicides_100k_pop_annual),
              max_annual_avg_per_100k_pop = max(avg_suicides_100k_pop_annual),
              .groups = "drop") %>%
    mutate(change = max_annual_avg_per_100k_pop - min_annual_avg_per_100k_pop) %>%
    mutate(across(matches("annual_avg") | matches("change"),
                  ~ format(round(., 4), nsmall = 2))) %>%
    arrange(desc(change)) -> suicides_change

col_names <- c("No", "Kraj", "Ilość lat branych pod uwagę", 
               "Minimalna średnia", "Maksymalna średnia", "Zmiana")

suicides_change %>% 
    print_tib_sym(5, custom_col_names = col_names)
```

# Zadanie 4

Katalog `gapps` zawiera trzy pliki z informacji o aplikacjach z Google Play Store:

• free_apps.rds – ocenione aplikacje darmowe,

• paid_apps.rds – ocenione aplikacje płatne,

• norat_apps.rds – nie ocenione aplikacje płatne i darmowe.

Połącz ten dane w jeden wspólny plik i zapisz wynik pracy w postaci pliku CSV.

## Rozwiązanie

```{r}
free_apps <- readr::read_rds('gapps/free_apps.rds')
paid_apps <- readr::read_rds('gapps/paid_apps.rds')
norat_apps <- readr::read_rds('gapps/norat_apps.rds')

bind_rows(free_apps, paid_apps, norat_apps) %>%
    readr::write_csv('gapps/merged.csv')
```

***

# Zadanie 5

Katalog movies zawiera trzy pliki dotyczące filmów:

• movies.rds – podstawowe dane na temat filmu,

• ratings.rds – jednostkowe oceny jakie filmom przyznali użytkownicy,

• tags.rds – tagi jakie do poszczególnych filmów przypisali użytkownicy.

Wykonaj następujące zadania:

1. Wyznacz średnie oceny filmów oraz liczbę osób, które oceniły każdy film i 
dołącz te informacje do informacji na temat filmu.

2. Ustal czas dodania ostatniego tagu do każego z filmów i dodaj tą
informację do informacji na temat filmu.

3. Dokonaj agregacji wszystkich różnych tagów dotyczących filmu, a
następnie dołącz je o informacji na temat filmu.

## Rozwiązanie

### 1. Wyznacz średnie oceny filmów oraz liczbę osób, które oceniły każdy film i dołącz te informacje do informacji na temat filmu.
```{r}
movies <- readr::read_rds('movies/movies.rds')
ratings <- readr::read_rds('movies/ratings.rds')
tags <- readr::read_rds('movies/tags.rds')

# zamieniam "Adventure|Animation" na "Adventure Animation" dla czytelności tabel,
# ponieważ długie stringi nie chcą się 'wrapować'
movies <- movies %>%
        mutate(genres = str_replace_all(genres, "\\|", ", "))

movies_rated <- ratings %>%
    group_by(movieId) %>%
    summarise(avg_score = mean(rating), users_rated = n()) %>%
    mutate(across(matches("avg_score"),
                  ~ format(round(., 2), nsmall = 2))) %>%
    left_join(movies, by = c("movieId"))
print_tib_sym(movies_rated, 5)
```

### 2. Ustal czas dodania ostatniego tagu do każego z filmów i dodaj tą informację do informacji na temat filmu.
```{r}
movies_rated_ts <- tags %>%
    group_by(movieId) %>%
    summarise(last_tag_timestamp = max(timestamp)) %>%
    right_join(movies_rated, by = c("movieId"))

movies_rated_ts %>%
#    select(movieId, title, last_tag_timestamp) %>%
    print_tib_sym(5)
```


### 3. Dokonaj agregacji wszystkich różnych tagów dotyczących filmu, a następnie dołącz je o informacji na temat filmu.
```{r}

tags_aggregated <- tags %>% 
    group_by(movieId) %>%
    summarise(tags = str_c(tag, collapse = ", "))

movies_rated_ts_tags <- left_join(movies_rated_ts, tags_aggregated, by = c("movieId"))
print_tib_sym(movies_rated_ts_tags, 5)
```
