---
title: "ADPS 2025L --- Laboratorium 4 - rozwiązania"
author: "Imię i Nazwisko"
output:
  pdf_document: 
    latex_engine: xelatex
  html_document: default
  html_notebook: default
---

```{r, echo=FALSE}
pdf.options(encoding='ISOLatin2')
```

# Zadanie 1 (1,5 pkt)

## Treść zadania 

Dla kursu zamknięcia jena (JPYPLN):

* Narysuj wykresy pudełkowe ilustrujące rozkłady kursu dla ostatnich sześciu miesięcy (osobno dla każdego miesiąca od października 2024 do marca 2025).

* Korzystając z metody analizy wariancji, zweryfikuj hipotezę o równości wartości średnich kursów w  ostatnich sześciu miesiącach. Skomentuj uzyskane wyniki.

* Przeprowadź analizę odstępstw od średniej metodami Tukeya i Bonferroniego. Skomentuj uzyskane wyniki.

* Przeprowadź testy prównujące kursy w ostatnich sześciu miesiącach, bez zakładania normalności ich rozkładów. Skomentuj uzyskane wyniki. 


## Rozwiązanie

### Narysuj wykresy pudełkowe ilustrujące rozkłady kursu dla ostatnich sześciu miesięcy (osobno dla każdego miesiąca od października 2024 do marca 2025).
```{r, echo=FALSE}
# Kopia ze sprawozdania numer 1
# Przykłady URLi:
# https://stooq.pl/q/d/l/?s=googl.us&i=d
# https://stooq.pl/q/d/l/?s=googl.us&f=20120819&t=20220314&i=d
get_stock <- function(ticker, start_date = NULL, end_date = NULL)  {
    base_url <- "https://stooq.com/q/d/l/"
    params <- list(s = ticker, i = "d")
    if (!is.null(start_date)) params$f <- format(as.Date(start_date), "%Y%m%d")
    if (!is.null(end_date)) params$t <-  format(as.Date(end_date), "%Y%m%d")

    query <- paste(names(params), params, sep = "=", collapse = "&")
    directory <- "data/"
    filename <- paste0(directory, gsub("[&]?[a-z]=", "_", query), ".csv")
    web_link <- paste0(base_url, "?", query)

    if (!file.exists(filename)) {
        dir.create(dirname(filename), showWarnings = FALSE, recursive = TRUE)
        download.file(web_link, filename)
    }
    stock_data = read.csv(filename)
    return(stock_data)
}
```
```{r}
ticker = list("Jen" = 'jpypln')
# Wykorzystuję tu funkcję, którą napisałem w sprawozdaniu do pierwszego laboratorium
jpypln <- get_stock(ticker[[1]], start_date = "2024-10-01", end_date = "2025-03-31")

jpypln$Date <- as.Date(jpypln$Date)
jpypln$Close <- as.numeric(jpypln$Close)
jpypln$Month <- as.numeric(format(jpypln$Date, format = "%m"))

labels = c("Październik", "Listopad", "Grudzień", "Styczeń", "Luty", "Marzec")
jpypln$MonthStr <- factor(jpypln$Month, labels = labels)
boxplot(jpypln$Close ~ jpypln$MonthStr,
        main = "Wykresy pudełkowe cen zamknięcia Jena (w PLN)",
        ylab = "Cena japońskiego Jena w PLN",
        xlab = "Miesiące na przełomie 2024/2025")
grid()
```

### Korzystając z metody analizy wariancji, zweryfikuj hipotezę o równości wartości średnich kursów w ostatnich sześciu miesiącach. Skomentuj uzyskane wyniki.

```{r}
# Przygotowanie danych do analizy annova
October = jpypln$Close[jpypln$Month == 10]
November = jpypln$Close[jpypln$Month == 11] 
December = jpypln$Close[jpypln$Month == 12]
January = jpypln$Close[jpypln$Month == 1]
February = jpypln$Close[jpypln$Month == 2]
March = jpypln$Close[jpypln$Month == 3]
                
dane_anova = data.frame(
    dane = c(October, November, December, January, February, March),
    proba = rep(c('x1', 'x2', 'x3', 'x4', 'x5', 'x6'),
                times = sapply(list(October, November, December, January, February, March), length)
    )
)

aov_res = aov(dane~proba, data = dane_anova)
summary(aov_res)
```


### Przeprowadź analizę odstępstw od średniej metodami Tukeya i Bonferroniego. Skomentuj uzyskane wyniki.

```{r}
Tukey_res = TukeyHSD(aov_res)
print(Tukey_res)
plot(Tukey_res)
```
```{r}
pairwise_bonf = pairwise.t.test(dane_anova$dane, dane_anova$proba, p.adj = 'bonf')
pairwise_bonf
```

### Przeprowadź testy prównujące kursy w ostatnich sześciu miesiącach, bez zakładania normalności ich rozkładów. Skomentuj uzyskane wyniki. 

***

# Zadanie 2 (2 pkt)

## Treść zadania

Dla danych z ostatnich trzech miesięcy (od sycznia do marca 2025) korzystając z regresji liniowej wyznacz zależności:

* kursu EURPLN od kursów USDPLN, GBPPLN, AUDPLN, JPYPLN,

* kursu KGHM (KGH) od kursów EURPLN, USDPLN, GBPPLN. AUDPLN, JPYPLN. 

Oceń istotność poszczególnych zmiennych objaśniających w tak skonstruowanych modelach.

## Rozwiązanie

### Dla danych z ostatnich trzech miesięcy (od sycznia do marca 2025) korzystając z regresji liniowej wyznacz zależności: kursu EURPLN od kursów USDPLN, GBPPLN, AUDPLN, JPYPLN

```{r}
tickers = list("EURPLN" = "eurpln", 
               "USDPLN" = "usdpln", 
               "GBPPLN" = "gbppln", 
               "AUDPLN" = "audpln", 
               "JPYPLN" = "jpypln")
results <- lapply(tickers, get_stock, start_date = "2025-01-01", end_date = "2025-03-31")

lm_res = lm(EURPLN$Close ~ USDPLN$Close + GBPPLN$Close + AUDPLN$Close + JPYPLN$Close, data = results)
summary(lm_res)
```


### Dla danych z ostatnich trzech miesięcy (od sycznia do marca 2025) korzystając z regresji liniowej wyznacz zależności: kursu KGHM (KGH) od kursów EURPLN, USDPLN, GBPPLN. AUDPLN, JPYPLN. 

```{r}
tickers = list("KGHM" = "kgh",
               "EURPLN" = "eurpln",
               "USDPLN" = "usdpln",
               "GBPPLN" = "gbppln",
               "AUDPLN" = "audpln",
               "JPYPLN" = "jpypln")
results <- lapply(tickers, get_stock, start_date = "2025-01-01", end_date = "2025-03-31")
df_filtered <- lapply(results, function(x) data.frame(Date = x$Date, Close = x$Close))

res <- Map(function(df, name) { 
    df$Name <- name
    return(df)
}, df_filtered, names(df_filtered))

# KGHM nie ma wpisu dla 6. stycznia, ponieważ jest notowana na GPW. Regresja liniowa
# nie działa na danych różnych długości dlatego należy wyrównać dane. Usuwam tutaj
# wpis kursów walut z dnia 6. stycznia 2025.
merged_df <- Reduce(function(x, y) merge(x, y, by = "Date", all = FALSE), df_filtered)
names(merged_df) <- c("Date", names(tickers))

lm_res = lm(KGHM ~ EURPLN + USDPLN + GBPPLN + AUDPLN + JPYPLN, data = merged_df)
summary(lm_res)

```

***

# Zadanie 3 (1,5 pkt.)

## Treść zadania

W pliku sprzedaz.txt znajdują się dane dotyczące wydatków na reklamę pewnej firmy (w tys. zł) i wartości sprzedaży jej produktów (w mln zł) w poszczególnych kwartałach.

* Metodą regresji liniowej wyznacz zależność pomiędzy wartością sprzedaży a wydatkami na reklamę. Na jednym wykresie narysuj punkty odpowiadające danym oraz prostą regresji. 

* Oblicz prognozowane wartości sprzedaży, jeśli wydatki na reklamę będą wynosiły: 300, 500, 700 tys. zł. Oszacuj odchylenie standardowe błędu z jakim wyznaczono prognozowane wartości sprzedaży dla poszczególnych wartości wydatków na reklamę.

* Dla danych z pliku sprzedaz.txt zbadaj czy lepszym modelem zależności między wartością wydatków na reklamę (w tys. zł) a wartością sprzedaży (w mln zł) byłaby zależność kwadratowa. Porównaj wartości współczynnika determinacji $R^2$ dla obu modeli. Nanieś odpowiednią linię przedstawiającą tę zależność na rysunek z danymi oraz prostą regresji wyznaczoną w poprzednim punkcie.

## Rozwiązanie

### Metodą regresji liniowej wyznacz zależność pomiędzy wartością sprzedaży a wydatkami na reklamę. Na jednym wykresie narysuj punkty odpowiadające danym oraz prostą regresji. 

```{r}


```

### Oblicz prognozowane wartości sprzedaży, jeśli wydatki na reklamę będą wynosiły: 300, 500, 700 tys. zł. Oszacuj odchylenie standardowe błędu z jakim wyznaczono prognozowane wartości sprzedaży dla poszczególnych wartości wydatków na reklamę.

```{r}


```

### Dla danych z pliku sprzedaz.txt zbadaj czy lepszym modelem zależności między wartością wydatków na reklamę (w tys. zł) a wartością sprzedaży (w mln zł) byłaby zależność kwadratowa. Porównaj wartości współczynnika determinacji $R^2$ dla obu modeli. Nanieś odpowiednią linię przedstawiającą tę zależność na rysunek z danymi oraz prostą regresji wyznaczoną w poprzednim punkcie.

```{r}


```
***